臺灣臺中地方法院民事判決　96年度訴字第2069號
原　告　甲○○
　　　　乙○○
被　告　丙○○
上列當事人間刑事附帶民事訴訟請求損害賠償事件（本院九十六
年度交附民字第八十九號），由本院刑事庭裁定移送前來，本院
於民國九十六年十一月三十日言詞辯論終結，判決如下：
    主  文
被告應給付原告甲○○陸萬玖仟參佰貳拾肆元，及自民國九十六
年三月三十一日起至清償日止，按年息百分之五計算之利息。
被告應給付原告乙○○伍萬伍仟伍佰陸拾陸元，及自民國九十六
年三月三十一日起至清償日止，按年息百分之五計算之利息。
原告其餘之訴駁回。
訴訟費用由被告負擔三分之一，餘由原告平均負擔。
本判決第一項得假執行。
原告其餘假執行之聲請駁回。
    事實及理由
壹、程序方面：
    按訴狀送達後，原告不得將原訴變更或追加他訴，但擴張或
    減縮應受判決事項之聲明者，不在此限，民事訴訟法第255
    條第1項第3款定有明文。查本件原告於於民國96年3月26日
    起訴時，原係請求被告給付原告甲○○新臺幣（下同）30,
    1110元及給付原告乙○○30,2970元，暨上開請求金額均自
    起訴狀繕本送達翌日起至清償日止，按年息百分之5計算之
    利息，及願供擔保，請准宣告假執行。繼於96年10月1日具
    狀擴張聲明為：被告應給付原告甲○○71,5636元，及給付
    原告乙○○57,3643元，暨上開請求金額均自起訴狀繕本送
    達翌日起至清償日止，按年息百分之5計算之利息，及願供
    擔保，請准宣告假執行。再於96年11月30日因原告乙○○請
    求醫療費用部分，誤將健保給付額2060元作為自費額為計算
    ，經當庭確認自費額為1700元後，更正聲明為被告應給付原
    告甲○○71,5636元，及給付原告乙○○57,3283元，暨上開
    請求金額均自起訴狀繕本送達翌日起至清償日止，按年息百
    分之5計算之利息，及願供擔保，請准宣告假執行。經核原
    告上開聲明之擴張，合於首開規定，其訴之擴張應予准許，
    合先敘明。
貳、實體方面：
一、原告起訴主張：
 （一）被告於95年4月28日凌晨零時許，駕駛車牌號碼107-NK
       號營業用小客車，沿臺中市○○路由南往北方向行駛，
       行經該路與松竹北路無號誌交岔路口時，詎被告竟未減
       速慢行，致高速撞擊沿松竹北路由西往東方向直行、車
       牌號碼L9-0429號之原告甲○○所駕駛自用小貨車右後側
       車身，造成原告之小貨車往左側翻覆，因而造成原告甲
       ○○右側肩臂挫傷，且其所搭載之原告乙○○，亦受有
       右肩挫傷之傷害，被告依道路交通安全規則第93條第1項
       第2款、第94條第3項，應有減速慢行，作隨時停車之準
       備，並注意車前狀況，隨時採取必要之安全措施之注意
       義務，且並無不能注意之情事，竟疏於未注意減速慢行
       及車前狀況，致原告2人分別受有上開傷害，被告之過失
       行為與原告2人所受之傷害間，顯有相當因果關係，爰依
       民法第184條第1項、第193條第1項及第195條第1項規定
       ，請求被告負損害賠償責任。茲臚列請求之項目及金額
       如下：
    1.醫療費用：
     （1）原告甲○○部分：2,1210元（含門診掛號費與自費額
          1610元、健步源1,2000元、原告2人所用之腰帶7600
          元）。
     （2）原告乙○○部分：1,7370元（含門診掛號費與自費額
          5370元、健步源1,2000元）。
    2.工作損失：
     （1）原告甲○○部分：10,2426元。
     （2）原告乙○○部分：5,5913元。
    3.車損修理費及拖車費用：原告甲○○為系爭受損車輛之占
      有使用人，並為車損支出修理費用9,0000元及拖吊費用
      2000元。
    4.精神慰撫金：原告2人因被告之過失不法侵害行為，致原
      告受有上開傷害，經就醫治療多次，目前仍未痊癒，每日
      需忍受肉體上酸痛及精神上極大之痛苦，更因工作上之無
      法正常運轉造成銜接上之困難，進貨及囤貨上之困擾及不
      便，原告2人各向被告請求賠償精神慰撫金各50,0000元。
（二）原告復主張本件侵權行為發生地即遼寧路與松竹北路交岔
      路口，由於松竹北路往松義街行駛方向，其現場紅綠燈停
      車線至遼寧路及松竹北路路口中心線中心點之距離，長於
      遼寧路往松明街行駛方向之現場紅綠燈停車線至遼寧路及
      松竹北路路口中心線中心點，可資證明原告甲○○所駕駛
      之小客車早已先進遼寧路與松竹北路交岔路口，並已越過
      道路中心線，且原告甲○○當時行駛車速不快，至路口時
      也減速慢行，注意右側來車，而按道路交通安全規則第
      102條第2項規定，原則以左方車輛同時到達該交岔路口者
      為準，查本件原告駕駛之車輛早已進入路口，且經過道路
      中心線，而右方車即被告之汽車為高速行駛，且距離路口
      有段距離者，此時無論就法令、習慣、法理及日常生活經
      驗等而言，應為右方車即被告之汽車應讓左方車即原告之
      汽車，始符道路實況與法理，是原告並無過失等語，並聲
      明：（一）被告應給付原告甲○○715636元，及自刑事附
      帶民事訴訟起訴狀繕本送達翌日起至清償日止，按年息百
      分之5計算之利息；（二）被告應給付原告乙○○573283
      元，及自刑事附帶民事訴訟起訴狀繕本送達翌日起至清償
      日止，按年息百分之5計算之利息；（三）願供擔保，請
      准宣告假執行。
二、被告則以：原告所主張之醫療費用中，關於健步源及腰帶之
    支出，非屬醫療必須，不應列入醫療費用之計算，又以原告
    2人所受之傷害不用休息那麼久，原告工作損失亦不應以營
    業損失為計算，且原告2人並未受什麼傷害，其請求之精神
    慰撫金太高等語資為抗辯，並聲明：（一）駁回原告之訴及
    假執行之聲請；（二）如受不利判決，請准供擔保免為假執
    行。
三、兩造不爭執之事項：
 （一）以本院96年度交簡字第49號刑事簡易判決所認定事實為
       準。
 （二）原告甲○○車損修理費用經估價後零件49700元、工資
       53600元，惟實際交修金額為90000元，茲以上開零件及
       工資之估價金額為比例，計算實際車損修理費用90000中
       之零件及工資費用。
 （三）原告所使用之自用小貨車每日租金為2100元。
 （四）原告所使用之自用小貨車從95年4月28日送修至95年6 月
       24日交車。
 （五）關於原告請求醫療費用之自費額部分不爭執。
四、得心證之理由：
    本件兩造爭執之處厥為：（一）原告與被告之過失比例為何
    ？（二）原告所主張之醫療費用中關於健步源、腰帶之支出
    ，是否應列入損害賠償額計算之？（三）原告請求之工作損
    失賠償，應以營業損失或自用小貨車之租金為準？（四）精
    神慰撫金之請求以多少金額始為適當？茲說明本院得心證之
    理由如下：
 （一）原告主張被告駕駛營業用小客車與其占有使用之自用小
       貨車，於上開時地發生車禍之事實，業據兩造同意以本
       院96年度交簡字第49號刑事簡易判決所認定之事實為準
       ，且經本院調閱上開刑事簡易案件之卷宗，審諸肇事時
       ，系爭交岔路口為無號誌路口，原告之車輛為左方車，
       被告車輛為右方車，因原告左方車未讓被告右方車先行
       ，而被告車輛行經無號誌交岔路口疏未減速慢行，致二
       車閃避不及，致原告甲○○所駕駛小貨車搭載乙○○之
       右後側車身與被告所駕駛之營業用小客車之車頭發生碰
       撞等情，有臺灣省臺中市區車輛行車事故鑑定委員會鑑
       定意見、臺中市警察局A3類道路交通事故調查報告表、
       道路交通事故現場圖、現場照片等件在卷可參，顯見肇
       事雙方於進入路口前，均未停等無車後，即貿然駛入路
       口之事實，應可認定。次按「車輛行至無號誌或號誌故
       障而無交通警察指揮之交岔路口，支線道車應暫停讓幹
       線道車先行。未劃分幹、支線或同為幹線道或支線道者
       ，轉彎車應暫停讓直行車先行；如同為直行車或轉彎車
       者，左方車應暫停讓右方車先行」；「行經…無號誌之
       交岔路口…，應減速慢行，作隨時停車之準備。」、「
       汽車行駛時，駕駛人應注意車前狀況，並隨時採取必要
       之安全措施」，道路交通安全規則第102條第1項第6款、
       第93條第1項、第94條第3項，分別定有明文。查本件案
       發時，系爭路口為無號誌路口，兩造車輛均屬直行車，
       原告之車輛為左方車，被告車輛為右方車，依上揭道路
       交通安全規則，原告本應注意車前狀況，且暫停讓被告
       之直行車先行，然原告確未依規定讓停及注意當時之車
       前狀況，致與被告車輛發生碰撞，惟被告駕駛之車輛於
       案發時，固為右方車，依規定享有優先路權，然被告車
       輛進入無號誌交岔路口未有減速慢行，並作隨時停車之
       準備，及未注意車前狀況，致與原告車輛發生碰撞，是
       被告就本件肇事自屬涉有過失，另觀原告上揭案發時之
       駕駛行為，其就本件肇事亦同有過失，至為顯明。又本
       件車禍事故經送鑑定及覆議結果，亦認原告駕駛自小貨
       車行至無號誌交岔路口未讓右方車先行，為肇事主因；
       被告之營業用小客車行經無號誌交岔路口疏未減速慢行
       ，為肇事次因等情，此有臺灣省臺中市區車輛行車事故
       鑑定委員會鑑定意見書及96年5月1日府覆議字第0966201
       111號函在卷可憑。足認本件車禍肇事主因，係屬原告所
       駕駛之上開自用小貨車，而被告之營業用小客車則為肇
       事次因，並同有過失，至堪認定。是原告上開主張無過
       失之詞，自不足為憑。而本件車禍過失比例之認定，本
       院爰審酌原告所駕駛車輛之過失情節較為嚴重，而被告
       之營業用小客車雖有未注意車前狀況及進入無號誌交岔
       路口未減速慢行之情事，然其違規情節較輕，是本院認
       被告車輛與原告車輛之過失比例應為3比7。則被告上開
       過失行為與原告所受損害既具有相當因果關係，自應就
       原告所受損害負過失賠償之責。
 （二）按因故意或過失，不法侵害他人之權利者，負損害賠償
       責任。不法侵害他人之身體或健康者，對於被害人因此
       喪失或減少勞動能力，或增加生活上之需要時，應負損
       害賠償責任。不法侵害他人之身體、健康、名譽、自由
       、信用、隱私、貞操，或不法侵害其他人格法益而情節
       重大者，被害人雖非財產上之損害，亦得請求賠償相當
       之金額。民法第184條第1項、第193條第1項、第195條第
       1項分別定有明文。查本件被告應就原告所受損害負賠償
       責任，已如前述，是原告依上開規定請求被告賠償損害
       即屬有據。茲審酌原告所請求之各項損害賠償金額如下
       ：
   1.醫療費用：
     原告甲○○主張其因系爭傷害就診之自費額為1610元，原
     告乙○○之自費額為5370元，業據其提出易安堂中醫診所
     門診掛號費收據、醫療費用證明單、中國醫藥大學附設醫
     院門診收據為證，核為醫療上所必要者，且為被告所不爭
     執，是原告2人此部分之請求，應予准許。次按因侵權行為
     致身體或健康受傷而支出之醫療費用，雖得依民法第184條
     規定向加害人請求賠償，所謂醫療費用包括住院費、手術
     費、藥品費、檢驗費及診斷費在內，惟上開賠償範圍，應
     以醫療上所必要者為限。若超出治療目的所支出之費用，
     或捨棄醫療費較低之療法，而改用醫療費較高之療法，則
     其超出部分之費用，自不能請求加害人賠償。查本件原告
     2人請求醫療費用中關於健步源各1,2000元之支出部分，既
     未經醫師處方，復經原告甲○○到庭陳述：「朋友介紹我
     們吃健步源（筆錄誤記為健復原），吃了以後蠻有效的，
     所以各買一組來吃」等語，可知此部分之支出純係原告單
     方面為增進身體健康之有益費用，自難認係屬醫療上所必
     要之費用；另關於原告甲○○主張因系爭傷害，無法站直
     ，工作要搬重時都要靠腰帶，每條腰帶3800元，原告2人之
     腰帶支出計7600元等語，雖據原告提出固立美企業社所開
     立之統一發票為證，然該固立美企業社既非醫療專業機構
     ，原告關於腰帶之支出，亦非出於醫師之處方指示，自難
     證明係為醫療上所必要之費用，是原告2人關於健步源各
     12000元及腰帶7600元支出之請求，自無理由，應予駁回。
     則原告甲○○關於醫療費用之請求，以門診掛號費及自費
     額1610元為限，原告乙○○關於醫療費用之請求，以門診
     掛號費及自費額5370元為限，為有理由，應予准許。
   2.工作損失：
     原告甲○○主張其因系爭傷害受有工作損失10,2426元，原
     告乙○○則受有工作損失5,5913元，並提出原告2人於96年
     8 月24日至96年9月2日止共10日於德安百貨公司展示銷售
     之所得金額證明及統一發票各2紙為憑，按民法對於計算被
     害人喪失或減少勞動能力之損害，係採勞動能力喪失說，
     以喪失勞動能力本身為損害，被害人所得額不過為評價勞
     動能力損失之資料而已，而非採差額說即被害人如無事故
     應得所得或純益減去事故後實際所得或純益之差額，查本
     件原告自承系爭自用小貨車為其2人之生財工具，沒有車子
     就無法工作等語，顯見系爭因車禍事故而生之原告工作損
     失，係來自於原告所占有使用之車輛因車禍事故送修期間
     無法用於載貨營業而生，並非起因於原告2人之身體傷害而
     受有工作損失，原告2人既於車輛送修期間仍有勞動能力，
     僅因欠缺載貨車輛，始無以營生，其2人自得於車輛送修期
     間，另以租賃汽車之方式代替原有使用之車輛以載貨營生
     ，是原告2人關於工作損失之請求應以支出每日租用汽車之
     租金為計算標準，又原告之自用小貨車自95年4月28日發生
     事故至95年6月24日修理完成交車之期間，共計57日，原告
     皆無法使用系爭車輛以營生，已為兩造所不爭執，復經兩
     造同意以小貨車每日租金2100元為計算標準，則原告2人就
     上揭期間所得請求之工作損失應為11,9700元（2100×57＝
     119700元），以原告2人均攤租車費用計之，原告每人就工
     作損失部分各得請求5,9850元（119700÷2＝59850）。雖
     原告主張應以營業損失計算工作損失，並據其提出上開於
     德安百貨公司展示銷售之所得金額證明，惟關於原告之營
     業收益多寡，係由原告身為經營人之個人勞務、經營設備
     、營業處所之地利、所販賣物品內容、營業機會等因素綜
     合而成，殊難以原告過往之營業收益，據而認定原告於上
     揭車輛送修期間所受之工作損失，況本件原告所提之上開
     證據僅能證明其2人於96年8月24日至96年9月2日止之營業
     收入，與本件請求工作損失之期間並無關聯性，以該等數
     額據為請求工作損失，自無足取。
   3.車損修理費用及拖吊費：
     按汽車、機車或其他非依軌道行駛之動力車輛，在使用中
     加損害於他人者，駕駛人應賠償因此所受之損害；又不法
     毀損他人之物者，應向被害人賠償其物因毀損所減少之價
     值，民法第191條之2前段、第196條分別定有明文。而所謂
     請求賠償物被毀損所減少之價額，得以修復費用為估定標
     準，但以必要者為限，例如修理材料以新品換舊品，應予
     折舊（參見最高法院77年第9次民事庭會議決議）。本件原
     告甲○○占有使用車輛之零件修理既係以新零件更換被損
     之舊零件，則原告以修理費作為損害賠償之依據，自應將
     零件折舊部分予以扣除。本件原告請求車輛損害賠償9,000
     0元，兩造同意以零件4,9700元及工資5,3600元之比例計算
     系爭車輛損害賠償額中之零件費用，並有協勝汽車配修廠
     估價單可按，是本件車輛損害賠償之零件費用為4,3200元
     ，另工資費用為4,6800元。依行政院所頒「固定資產耐用
     年數表」及「固定資產折舊率表」之規定，小貨車之耐用
     年數為5年，依定率遞減法每年折舊千分之369，參照卷附
     之原告車輛車籍作業系統查詢認可資料，上開營業用小貨
     車自86年9月26日領照，直到95年4月28日事故發生日止，
     實際使用日數為8年7月2日，依「營利事業所得稅結算申報
     查核準則」第95條第8項所定「固定資產提列折舊採用定率
     遞減法，以1年為計算單位，其使用期間未滿1年者，按實
     際使用之月數相當於全年之比例計算之，不滿1月者，以月
     計」。據此，該車應以使用8年8月計算折舊。依該方法計
     算，扣除折舊額後，原告得請求之零件修理費為819元《計
     算式：第1年折舊額：4,3200×0.369＝15941元，餘額4,00
     00－00000＝2,7259元；第2年折舊額：2,7259×0.369＝
     1,0059元，餘額2,7259－1,0059＝1,7200元；第3年折舊額
     ：1,7200×0.369＝6347元，餘額1,0000－0000＝1,0853元
     ；第4年折舊額：1,0853×0.369＝4005元，餘額1,0000－
     0000 ＝6848元；第5年折舊額：6848×0.369＝2527元，餘
     額0000－0000＝4321元；第6年折舊額：4321×0.369＝159
     4元，餘額0000－0000＝2727元；第7年折舊額：2727×0.3
     69＝1006元，餘額0000－0000＝1721元；第8年折舊額：17
     21×0.369＝635元，餘額000 0－000＝1086元；第8年8月
     折舊額：1086×0.369×8/12＝267元，餘額0000－000＝81
     9元（元以下四捨五入）》此外，原告甲○○又支出工資費
     用4,6800元，總計原告甲○○所得請求之車輛損害金額應
     為4,7619元（819＋4,6800＝4,7619元）。又原告主張車輛
     送修另行支出拖吊費用2000元部分，並提出尚弘汽車有限
     公司估價單為據，查原告車輛因系爭交通事故受損而無法
     發動行駛，已不為被告所爭執，則原告為將該車輛送往汽
     車配修廠修理，自需另行僱請拖吊車進行拖吊，是該項拖
     吊費用之支出核屬必要費用，應予准許。
   4.精神慰撫金：
     原告甲○○與乙○○主張因此事故各受有50,0000元之非財
     產上損失。按慰撫金係以精神上所受無形之痛苦為準，非
     如財產損害之有價額可以計算，究竟如何始認為相當，自
     應審酌被害人之受傷情形及其與加害人之地位、身分、經
     濟能力，並被害人所受痛苦之程度暨其他一切情事，定其
     數額。本院審酌原告甲○○及乙○○之學歷各為國小及高
     工畢業，於車禍事故發生前，身體狀況尚稱良好，氣墊鞋
     買賣之營業狀態亦屬平穩，於系爭交通事故中，分別受有
     右側肩臂挫傷、右肩挫傷疼痛等傷害，經治療後，已漸恢
     復健康，被告則為初中畢業，以計程車為業，每月收入約
     2,0000多元等情，認原告2人各請求被告給付精神慰撫金12
     ,0000 元，始稱允當，為有理由，逾此部分之請求，為無
     理由，應予駁回。
   5.損害之發生或擴大被害人與有過失者，法院得減輕賠償金
     額或免除之，民法第217條第1項定有明文。且過失相抵之
     責任減輕或免除，非為抗辯，而為請求權之一部或全部之
     消滅，故過失相抵要件具備時，法院得逕依職權減輕賠償
     金額或免除之（最高法院80年度臺上字第173 號判決參照
     ）。本件系爭交通事故，乃肇因原告左方車未讓右方車車
     輛先行，且疏於注意車前狀況，為肇事主因，而被告之營
     業用小客車亦有未注意車前狀況及進入無號誌路口未減速
     慢行之情事，同為肇事次因，已如前述。是原告之自用小
     貨車行為就損害之發生，亦有過失甚明，應有過失相抵原
     則之適用，本院審酌雙方肇事原因之主、次、過失情節、
     程度等一切情狀，認原告之車輛，就本件損害之發生應負
     百分之70之過失責任，本院依上開情節，減輕被告百分之
     70之賠償金額。從而原告甲○○主張依侵權行為之法律關
     係，得向被告請求之損害賠償金額於6,9324元《計算式：
     （1610＋5,9850＋4,7619＋2000＋12,0000）×30%＝6,93
     24元；小數點以下四捨五入》之範圍內及自起訴狀繕本送
     達翌日即96年3月31日起至清償日止，按年息百分之5計算
     之利息，為有理由，又原告乙○○主張依侵權行為之法律
     關係，得被被告請求之損害賠償金額於5,5566元《計算式
     ：（5370＋5,9850＋12,0000）×30%＝5,5566元》之範圍
     內及自起訴狀繕本送達翌日即96年3月31日日起至清償日止
     ，按年息百分之5計算之利息，為有理由；原告2人逾此部
     分之請求，即非正當，應予駁回。
五、綜上所述，原告2人依民法第184條第1項、第193條第1項、
    第195條第1項請求被告給付賠償金額，核屬有據，原告甲○
    ○得請求之金額為6,9324元，原告乙○○得請求之金額為5,
    5566元，暨均自附帶民事訴訟起訴狀繕本送達被告之翌日即
    96年3月31日起至清償日止，按年息百分之5計算之利息。於
    此範圍內，原告2人之請求為有理由，應予准許；逾此部分
    之請求，則屬無據，應予駁回。
六、本判決所命被告給付原告之金額，未逾50萬元，依民事訴訟
    法第389條第1項第5款規定，應依職權宣告假執行，至原告
    敗訴部分；其假執行之聲請因訴之駁回而失所依附，不予准
    許。
七、本件事證已臻明確，兩造其餘之攻擊防禦方法及舉證，核與
    判決無影響，爰不一一論列，併此敘明。
八、訴訟費用負擔及假執行宣告之依據：民事訴訟法第79條、第
    85條第1項、第389條第1項第5款。
中　　華　　民　　國　　96　　年　　12　　月　　14　　日
                    民事第二庭  法　官　吳進發
以上正本係照原本作成。
如對本判決上訴，須於判決送達後20日內向本院提出上訴狀（須
附繕本）。
中　　華　　民　　國　　96　　年　　12　　月　　14　　日
                    　　　　　　書記官
